【裁判字號】    94,訴,230
【裁判日期】    950220
【裁判案由】    租佃爭議
【裁判全文】
臺灣板橋地方法院民事判決               94年度訴字第230號
原      告
即反訴被告  子○○
訴訟代理人  李詩皓律師
            癸○○
            丑○○
被      告
即反訴原告  庚○
            辛○○
兼 上一 人
訴訟代理人  乙○○
            丙○○
            戊○○
兼 上一 人
訴訟代理人  己○○
上列當事人間租佃爭議事件，本院於民國95年2月6日言詞辯論終
結，判決如下：
    主  文
確認原告與被告間就被告共有如附表二所示，面積計肆仟伍佰貳
拾壹平方公尺之土地，有耕地三七五減租條例之租賃關係存在。
被告應就被告共有如附表二所示，面積計肆仟伍佰貳拾壹平方公
尺之土地，與原告訂定耕地三七五租約。
訴訟費用由被告負擔。
反訴原告之訴及假執行之聲請均駁回。
反訴訴訟費用由反訴原告負擔。
    事實及理由
壹、程序方面：
  (一)按出租人與承租人間因耕地租佃發生爭議時，應由當地鄉（
    鎮、市、區）公所耕地租佃委員會調解；調解不成立者，應
    由直轄市或縣（市）政府耕地租佃委員會調處；不服調處者
    ，由直轄市或縣（市）政府耕地租佃委員會移送該管司法機
    關，司法機關應即迅予處理，並免收裁判費用。前項爭議案
    件非經調解、調處，不得起訴，耕地三七五減租條例第26條
    第1項、第2項前段分別定有明文。又出租人與承租人間因耕
    地租期屆滿，發生續訂租約或返還地之爭議，於起訴前當事
    人之一方如已層向該管耕地租佃委員會聲請調解、調處，而
    不成立者，則其後無論由任何一方就該爭議提起訴訟，均應
    認為業已踐行耕地三七五減租條例第26條所定之調解、調處
    程序（最高法院47年臺上字第1486號判例意旨參照）。本件
    耕地租佃爭議事件，業經原告聲請臺北縣八里鄉公所耕地租
    佃委員會調解，調解不成立。嗣經臺北縣政府調處結果，原
    告復不服該府調處，經該府逕移送本院審理，有臺北縣八里
    鄉公所耕地租佃委員會調解程序筆錄、臺北縣政府耕地租佃
    委員會調處筆錄及民國94年1月25日北府租佃字第094004608
    9 號函附卷可稽。是本件租佃爭議事件，原告起訴及反訴原
    告起訴均已具備上開要件，先予明。
  (二)被告丁○○（75年6 月20日生，以其父母甲○○、壬○○為
    法定代理人，甲○○、壬○○並非本件之被告）部分，業經
    原告之訴訟代理人李詩皓律師於94年2月6日當庭表示撤回起
    訴，同時經被告丁○○之訴訟代理人鄭仁哲律師表示同意撤
    回起訴在案（見本院卷二第95頁）。
  (三)被告即反訴原告丙○○、戊○○、己○○未於最後言詞辯論
    期日到場，核無民事訴訟法第386 條各款所列情形，爰依原
    告即反訴被告之聲請，由其一造辯論而為判決。
貳、本訴部分：
一、原告主張：
  (一)原告於41年4月2日與訴外人李朝枝（已死亡）就如附表一、
    二所示臺北縣八里鄉○○○段○道坑口小段等19筆土地訂立
      耕契約。其中如附表一所示之14筆土地，嗣由訴外人李阿
    美與原告訂定耕地三七五租約、如附表二所示之5 筆土地（
    下稱系爭土地），嗣由訴外人李長成、李欉與原告訂定耕地
    三七五租約。且如附表一、二所示之19筆土地於訴外人李長
    成、李欉、李阿美分別與原告訂定耕地三七五租約時，訴外
    人李長成、李欉、李阿美即約定由李阿美管理而有分管契約
    存在，原告亦遵從該分管契約之約定，數十年間均將租金交
    付李阿美及其繼承人甲○○收受無誤。原告就系爭土地確有
    租賃權存在，復依土地法第109 條規定，原告於租約期滿後
    有繼續耕作之事實，被告之前手亦未將土地收回自耕，則應
    視為有不定期限之耕地租賃關係存在。
  (二)原告於系爭土地應視為有不定期限繼續契約存在。惟被告竟
    矢口否認有耕地租約存在，並拒不協同為租約之登記，該行
    為顯已致原告在私法上之地位有受侵害之危險，是實有確認
    利益之存在。且被告應與原告就系爭土地續訂耕地三七五租
    約。爰依耕地租佃關係提起本件訴訟等語。併為聲明：(一)請
    求確認原告在被告庚○、乙○○、辛○○、丙○○、己○○
    及戊○○共同所有如附表二所示之土地，計4521平方公尺，
    有耕地三七五減租條例之租賃關係存在。(二)被告庚○、乙○
    ○、辛○○、丙○○、己○○及戊○○等，應就如附表二所
    示，共計4521平方公尺共同所有土地與原告訂定耕地三七五
    租約。
二、被告則以：
  (一)兩造間並無租佃關係存在：原告主張其與被告間有租佃關係
    存在，無非係以其與訴外人李阿美所簽立之耕地三七五租約
    為證，然而訴外人李阿美並非系爭土地之所有權人，如何能
    與原告成立本件之三七五租約。又縱（假設）訴外人李阿美
    確有與原告簽立耕地三七五租約，亦係訴外人李阿美與原告
    間之契約關係，與被告無關，詎被告所有之系爭土地，竟於
    原告虛偽申請、地政機關不查之情形下，登記三七五租約。
    原告雖提出李阿美與李長成、李欉等人之「協議書」等私文
    書之形式上、實質上真正，然前開私文書俱無簽名，俱是由
    某人書寫全部文字後，以印章蓋之，一望即知並非真正。故
    被告否認原告所提前開私文書之形式上真正及實質上真正。
    原告所提出之「兩張」耕地三七五租約，俱無被告或被告之
    前手之簽章。又臺北縣八里鄉公所之回函所附之三七五租約
    ，亦無被告或被告之前手之簽章。原告雖提出伊與李阿美間
    之民事判決書，惟該民事判決之既判力僅及於原告與李阿美
    間，與被告無關。
  (二)縱（假設）兩造間有租佃關係存在，亦因原告從未繳租予被
    告，而得終止之：被告從未收受原告之租金。原告雖主張其
    將租金交付訴外人李阿美，惟李阿美並非土地所有人，豈有
    收受租金之權利，又縱（假設）李阿美前經土地所有權人之
    「委任」而有收受租金之權利，惟依民法第550 條：「委任
    關係，因當事人一方死亡、破產或喪失行為能力而消滅。」
    之規定，李阿美與先前之土地所有權人間之委任關係早已消
    滅，故原告未如期將租金交付被告，被告自得終止上開租約
    。另由原告從未交付被告系爭土地之租金，亦可證系爭土地
    並無三七五租約之存在等語，資為抗辯。併為答辯聲明：原
    告之訴駁回。
三、兩造均不爭執之事實：
  (一)如附表一、二所示臺北縣八里鄉○○○段○道坑口小段等19
    筆土地係訴外人李朝枝與李長成、李欉共有，於日據時代即
    協議由李朝枝分管。原告於41年4月2日與訴外人李朝枝（已
    死亡）就如附表一、二所示臺北縣八里鄉○○○段○道坑口
    小段等19筆土地訂立耕契約。其中如附表一所示之14筆土地
    自58年1月1日起由訴外人李阿美（其父為李朝枝，因買賣取
    得李朝枝之土地）與原告訂定耕地三七五租約、如附表二所
    示之5 筆土地（即系爭土地）自42年1月1日起由訴外人李長
    成、李欉與原告訂定耕地三七五租約。
  (二)系爭土地為被告共有（被告庚○、乙○○、辛○○因贈與取
    得共有，被告丙○○、己○○、戊○○因繼承取得共有）。
    被告庚○為訴外人李長成之繼承人、被告乙○○、辛○○為
    訴外人李楠正之繼承人、而訴外人李楠正為訴外人李長成之
    繼承人。另被告丙○○、己○○、戊○○則為訴外人李欉之
    繼承人（見本院卷(一)第254頁）。
四、原告主張：兩造間就系爭土地應視為有不定期限之耕地租賃
    關係存在。惟被告竟矢口否認有耕地租約存在，並拒不協同
    為租約之登記，該行為顯已致原告在私法上之地位有受侵害
    之危險，是實有確認利益之存在。且被告應與原告就系爭土
    地續訂耕地三七五租約等語。被告則辯稱如上。經查：
  (一)按耕地租約在耕地租佃期限未屆滿前，非有耕地三七五減租
    條例第17條所列情形之一者不得終止；於租期屆滿時，除出
    租人依本條例收回自耕外，如承租人願繼續承租者，應續定
    租約；耕地租佃期間不得少於6 年，耕地三七五減租條例第
    17條第1項、第20條、第5條前段分別定有明文。準此，耕地
    租約如未依耕地三七五減租條例第17條終止，且於租期屆滿
    時，出租人亦未依該條例收回自耕，則承租人願繼續承租者
    ，出租人應與承租人續定租約，其耕地租佃期間不得少於6
    年。又耕地之租賃，固屬私權關係，但行政機關依耕地三七
    五減租條例第6 條規定辦理租約訂立、變更、終止或換訂之
    登記，則係本於行政權之作用，而為公法上之單獨行為，不
    能謂非處分之性質。當事人對於此種登記處分，如有不服，
    應許依訴願及行政訴訟程序，請求救濟。惟依臺灣省耕地租
    約登記辦法第12條第1 項規定，鄉鎮(區)(市)公所接受申請
    登記案件，應自行審查，將審查結果報經縣市政府核備後，
    辦理登記。是鄉鎮(區)(市)公所承辦此項委任行政事務，雖
    須報經縣市政府核備，仍係自行辦理登記。其就辦理此項委
    任行政事務之範圍，應認其具有官署之性質，其辦理此項登
    記，應認為其自己所為之處分，當事人對之如有不服，自應
    向該管縣市政府提起訴願（最高行政法院56年判字第377 號
    判例意旨參照）。
  (二)如附表一、二所示臺北縣八里鄉○○○段○道坑口小段等19
    筆土地係訴外人李朝枝與李長成、李欉共有，於日據時代即
    協議由李朝枝分管。原告於41年4月2日與訴外人李朝枝（已
    死亡）就如附表一、二所示臺北縣八里鄉○○○段○道坑口
    小段等19筆土地訂立  耕契約。其中如附表一所示之14筆土
    地自58年1月1日起由訴外人李阿美（其父為李朝枝，因買賣
    取得李朝枝之土地）與原告訂定耕地三七五租約、如附表二
    所示之5 筆土地（即系爭土地）自42年1月1日起由訴外人李
    長成、李欉與原告訂定耕地三七五租約。系爭土地為被告共
    有（被告庚○、乙○○、辛○○因贈與取得共有，被告丙○
    ○、己○○、戊○○因繼承取得共有）。被告庚○為訴外人
    李長成之繼承人、被告乙○○、辛○○為訴外人李楠正之繼
    承人、而訴外人李楠正為訴外人李長成之繼承人。另被告丙
    ○○、己○○、戊○○則為訴外人李欉之繼承人等情，為兩
    造所不爭執，並有臺灣高等法院52年上更(一)字第462 號民事
    判決、臺灣臺北地方法院52年訴字第1939號民事判決、存證
    信函、收據、協議書、收據、  耕契約書、臺灣省臺北縣私
    有耕地租約、地籍圖謄本、土地登記謄本、繼承系統表（見
    本院卷一第34至48、51至53、56、70至84、110至111、163
    至188 、204至254頁）附卷可稽，且上開由原告分別與訴外
    人李阿美、李長成、李欉所訂定之耕地三七五租約（即臺灣
    省臺北縣私有耕地租約）之補發，係由出、承租人提出申請
    ，由臺北縣八里鄉公所以現存之原始租約書副本之影本，加
    蓋核發時之機關及首長印信、承辦人職章，證明與正本相符
    後，始發予申請人收執等情，亦有臺北縣八里鄉公所94年12
    月20日函（見本院卷二第90頁）附卷可稽，該租約既有臺北
    縣八里鄉公所之機關及首長印信、承辦人職章，應係真正，
    且經臺北縣政府依耕地三七五減租條例第20條規定，核定延
    長耕地租佃期間6 年，其上雖僅載明李長成等二人，而無訴
    外人李長成、李欉之個別簽名或蓋章，亦因係臺北縣八里鄉
    公所依職權所為之登記，核屬公文書之性質，依民事訴訟法
    第355條第1項規定，應推定為真正。自不影響上開租約之成
    立，自應信為真正。由此可見，原告就系爭土地與被告之前
    手李長成、李欉間確有耕地三七五租約之耕地租佃關係存在
    。則依上開說明，該耕地租佃關係不因訴外人李長成、李欉
    嗣後將系爭土地贈與他人或因訴外人李長成、李欉嗣後死亡
    ，發生繼承而受影響。故兩造間就系爭土地之耕地租約如未
    依耕地三七五減租條例第17條終止，且於租期屆滿時，出租
    人亦未依該條例收回自耕，仍應於租期屆滿時自動更新6 年
    之租佃期間，再於租期屆滿時，亦復如是，而使上開耕地租
    約迄今仍繼續存在，不因被告於租期屆滿時未與原告續定租
    約，而使上開耕地租約因租期屆滿而終止。
  (三)如附表一、二所示之19筆土地（含系爭土地在內）於52年1
    月18日經訴外人李長成、李欉、李阿美約定由李阿美管理而
    有分管契約存在，其中系爭土地復於63年12月14日經訴外人
    李長成、李欉、李阿美約定應移轉李阿美取得，原告亦均將
    租金交付李阿美及其繼承人甲○○之事實，有上開存證信函
    、收據、協議書、收據、  耕契約書、臺灣省臺北縣私有耕
    地租約、地籍圖謄本、土地登記謄本、繼承系統表為證，且
    被告對於原告將租金交付李阿美及其繼承人甲○○之事實亦
    不爭執，應信為真。被告雖辯稱：原告所提出李阿美與李長
    成、李欉等人之「協議書」等私文書之形式上、實質上真正
    ，然前開私文書俱無簽名，俱是由某人書寫全部文字後，以
    印章蓋之，一望即知並非真正等語。惟按「依法律之規定，
    有使用文字之必要者，得不由本人自寫，但必須親自簽名。
    如有用印章代簽名者，其蓋章與簽名生同等之效力。」，民
    法第3 條第1項、第2項定有明文。被告既認上開協議書之形
    式上、實質上為真正，且未否認上開李長成、李欉印章之真
    正，自應認上開協議書為真正。是被告此部分之抗辯，即屬
    無據，要不可採。矧系爭土地，於日據時代即協議由李朝枝
    分管，嗣後亦由李阿美分管，而由原告占有使用，原告亦均
    將租金交付李阿美及其繼承人甲○○之事實，均已如前述，
    則被告丙○○、己○○、戊○○因繼承取得系爭土地之共有
    ，自應繼受該分管協議，而被告庚○、乙○○、辛○○因贈
    與取得系爭土地之共有，數十年來均未向原告催繳租金，或
    以原告未繳租金而依法行使終止租約，足見被告庚○、乙○
    ○、辛○○對於系爭土地之分管協議應係「明知或可得而知
    」，其分管協議對於受讓之被告庚○、乙○○、辛○○仍繼
    續存在（最高法院84年臺上字第2744號判決意旨參照）。是
    原告將系爭土地之租金交付李阿美及其繼承人甲○○，即屬
    有據。被告辯稱：原告未如期將租金交付被告，被告自得終
    止上開租約等語，即屬無據，洵無足採。
  (四)基上，兩造間就系爭土地之耕地租約迄今仍繼續存在，原告
    因上開分管協議而將租金交付李阿美及其繼承人甲○○，被
    告尚不得以原告未如期將租金交付被告，而主張終止上開租
    約。是原告依耕地租佃關係，請求如主文第一、二項所示，
    為有理由，應予准許。
五、從而，原告依耕地租佃關係，請求如主文第一、二項所示，
    為有理由，應予准許。
六、本件事證已臻明確，兩造其餘攻擊、防禦方法及舉證，經本
    院審酌後，認對於判決結果均無影響，爰不一一論述，併此
    指明。
參、反訴部分：
一、反訴原告主張：反訴被告與反訴原告間，就系爭土地並無任
    何耕地三七五租約之關係，然土地登記謄本卻登記有三七五
    租約，此已使反訴原告之法律地位受有不利益，反訴原告自
    得請求  鈞院以確認判決除去之，故請求  鈞院賜判如反訴
    聲明第一項。又反訴被告與反訴原告間，就系爭土地既無耕
    地三七五租約之關係，反訴被告卻占有系爭土地，反訴原告
    自得訴請反訴被告返還系爭土地，故請求  鈞院賜判如反訴
    聲明第二項等語。併為聲明：(一)確認反訴被告與反訴原告間
    ，就坐落臺北縣八里鄉○○○段○道坑口小段地號635、636
    、643、645、646地號耕地租賃面積各0.0026、0.1445、0.1
    848、0.0693、0.0509 公頃之土地，耕地租賃關係不存在。
    (二)反訴被告應將坐落臺北縣八里鄉○○○段○道坑口小段地
    號635、636、643、645、646地號耕地租賃面積各0.0026、0
    .1445、0.1848、0.0693、0.0509 公頃之土地，返還反訴原
    告。(三)反訴原告願供擔保，請准宣告假執行。
二、反訴被告則以：
  (一)反訴原告之被繼承人確與反訴被告就附表一
    、二所示之土地訂有耕地三七五租約。依最高行政法院56年
    判字第377 號判例意旨，該租約自亦有公文書之性質，依民
    事訴訟法第355條第1項規定，應推定為真正。且依臺灣省耕
    地租約登記辦法第2 條，本件於訂約當時，亦有可能係出租
    人未提出書面意見，而由八里鄉公所逕行登記所致，非僅得
    謂出租人未簽章，則該租約即屬無效。
  (二)反訴被告就上開土地之租賃權存在與否，業經臺灣臺北地方
    法院52年訴字第69號判決，臺灣高等法院52年上更（一）第
    462 號民事判決認定在案，其判決主文雖僅講：「被告應就
    坐落臺北縣八里鄉○○○段○道坑口小段第1839-2地號土地
    內山頂部分二甲二分二厘七毛四系部份與原告訂立耕地三七
    五租約」，而未詳載其餘地號土地，惟其理由項下業已記載
    系爭土地之面積經實測結果為二甲二分二厘七毛四系，則是
    等面積顯與反訴被告起訴狀所附證一之耕地三七五租約所列
    土地1839-2地號（面積1.9075甲）不符，是可明證除1839-2
    地號土地外，於1839-2地號範圍內之其他635、636、643、6
    45、646、647地號土地亦有租賃權存在。反訴被告就上開土
    地有租賃權存在既經確定判決所認定，即應受判力拘束，反
    訴原告不得再就租賃權之存否作相反之主張。復依土地法第
    109 條規定，反訴被告於租約期滿後有繼續耕作之事實，反
    訴原告之前手亦未將土地收回自耕，則應視為有不定期限之
    耕地租賃關係存在。
  (三)反訴被告與李阿美、李欉、李長成訂立耕地三七五租約後，
    迄今已逾50餘年，其間反訴被告均有耕種事實存在，且土地
    登記簿上亦均有註記耕三七五租約存在。是李欉、李長成等
    應均知悉反訴被告之耕作事實及租約存在，若無分管契約存
    在，渠等豈有可能隱忍數十年均不為請求，或終止耕地三七
    五租約，實與一般經驗法有悖。是附表一所列土地確分管契
    約存在，實係反訴原告俟其被繼承人逝世後，見反訴被告將
    土地開設馬路，延接路燈管線而花費數百萬之譜後，價值上
    漲數倍，遂矢口否約租約或分管契約存在，以期不勞而獲前
    開利益。反訴被告前已給付附表一所列土地之管理人李阿美
    全數租金，並未減少給付分毫以獲利益，若無分管契約存在
    ，反訴被告與李欉、李長成亦無嫌隙，其大可將應付租金繳
    交給李欉、李長成即可，何需將全數租金給付於李阿美，而
    起無謂糾紛。附表一所列土地有分管契約存在業經臺北地院
    50年訴字第69號、52年訴字第1939號、臺灣高等法院52年上
    更（一）字第462 號民事判決認定在卷，反訴原告空言否認
    是事實存在，顯無理由等語，資為抗辯。併為答辯聲明：(一)
    反訴原告之訴駁回。(二)如受不利判決，反訴被告願供擔保，
    請准宣告免為假執行。
三、經查，兩造間就系爭土地之耕地租約迄今仍繼續存在，已如
    前述。是反訴原告主張：兩造間就系爭土地並無任何耕地三
    七五租約之關係，然土地登記謄本卻登記有三七五租約，此
    已使反訴原告之法律地位受有不利益，反訴原告自得請求
    鈞院以確認判決除去之，故請求  鈞院賜判如反訴聲明第一
    項。又兩造間就系爭土地既無耕地三七五租約之關係，反訴
    被告卻占有系爭土地，反訴原告自得訴請反訴被告返還系爭
    土地，故請求  鈞院賜判如反訴聲明第二項等語，即屬無據
    ，要不可採。
四、從而，反訴原告反訴請求確認兩造間，就坐落臺北縣八里鄉
    ○○○段長道坑口小段地號635、636、643、645、646 地號
    耕地租賃面積各0.0026、0.1445、0.1848、0.0693、0.0509
    公頃之土地，耕地租賃關係不存在。並依所有物返還請求權
    之規定，請求反訴被告應將坐落臺北縣八里鄉○○○段○道
    坑口小段地號635、636、643、645、646 地號耕地租賃面積
    各0.0026、0.1445、0.1848、0.0693、0.0509公頃之土地，
    返還反訴原告，均無理由，應予駁回。反訴原告之訴既經駁
    回，其假執行之聲請即失所附麗，應併予駁回。
五、本件事證已臻明確，兩造其餘攻擊、防禦方法及舉證，經本
    院審酌後，認對於判決結果均無影響，爰不一一論述，併此
    指明。
據上論結，本件原告之訴為有理由，反訴原告之反訴為無理由，
依民事訴訟法第385 條第1項前段、第78條、第85條第1項前段，
判決如主文。
中    華    民    國    95    年    2     月    20    日
                  民事第一庭    法  官  楊千儀
以上正本證明與原本無異。
如對本判決上訴，須於判決送達後20日內向本院提出上訴狀（需
按他造人數附繕本）。
中    華    民    國    95    年    2     月    20    日
                                書記官  簡青根


司法院資訊處製作；財團法人民間司法改革基金會備份。
